【裁判字號】    94,訴,580
【裁判日期】    950221
【裁判案由】    當選無效
【裁判全文】
臺灣嘉義地方法院民事判決               94年度訴字第580號
原      告  乙○○
被      告  戊○○○○○○○○.
法定代理人  丁○○
被      告  丙○○
上列當事人間當選無效事件，於民國95年2月7日經言詞辯論終結
，本院判決如下：
    主  文
原告之訴駁回。
訴訟費用由原告負擔。
    事實及理由
壹、程序方面：
一、按非法人之團體，設有代表人或管理人者，有當事人能力，
    民事訴訟法第40條第3項定有明文。又社會團體係以推展文
    化、學術、醫療、衛生、宗教、慈善、體育、聯誼、社會服
    務或其他以公益為目的，由個人或團體組成之團體，人民團
    體法第39條亦有明定。本件原告以戊○○○○○○○○（下
    稱老人會）為被告，查依被告老人會章程第1條規定：「本
    章程依據人民團體組織法及有關法令訂定之。」，第3條規
    定：「本會以從事老人問題之理論研究、策劃老人福利服務
    ，改善老人生活環境、並協助政府推行政令為宗旨。」，則
    被告老人會應係依人民團體法成立之社會團體，並於嘉義縣
    立案，而代表人為丁○○，有嘉義縣人民團體立案證書在卷
    可稽（詳本審卷第32頁）。依上說明，被告老人會為非法人
    團體，有當事人能力，合先敘明。
二、按確認法律關係之訴，非原告有即受確認判決之法律上利益
    者，不得提起之；民事訴訟法第247條第1項前段定有明文。
    次按民事訴訟法第247條所謂即受確認判決之法律上利益，
    係指因法律關係之存否不明確，致原告在私法上之地位有受
    侵害之危險，而此項危險得以對於被告之確認判決予以除去
    之者而言（最高法院42年台上字第1031號判例參照）。本件
    原告主張被告老人會在梅山鄉過山村僅有會員49人，須有會
    員50人以上才得保障理事1名，而被告老人會竟以該村有會
    員50人，使被告丙○○以保障名額方式，當選為第八屆理事
    ，被告丙○○應屬無效。又原告為第八屆候補理事第二順位
    ，第一順位為王靜江，其已聲明放棄遞補，則如被告丙○○
    之當選無效，將由原告遞補為理事。故原告提起確認之訴，
    有確認利益。從而原告提起本件確認之訴，應予准許。
貳、原告起訴主張：被告老人會第八屆理事選舉於民國94年9月1
    1日舉行，惟依老人會章程第13條規定：「本會設理事十五
    人、監事五人、候補理事三人、候補監事一人，均由會員大
    會就會員中以無記名連記法選任之，被選人不以出席者為限
    ，以得票較多者為當選。理監事遇有缺額時，由候補理監事
    分別依次遞補，均以補足前任任期為限。但理事產生方式應
    有各村會員人數五十人以上之村設置保障名額，以平均各地
    區均有幹部方便會員之聯繫。」。而嘉義縣梅山鄉過山村於
    該次選舉時，其中會員甲○○○並未設籍在該村，則該村實
    際會員為49人，被告老人會竟認定甲○○○為過山村之會員
    ，由被告丙○○以過山村有會員50人，而以保障名額方式當
    選為理事，則其當選自屬無效。為此提起本訴，並聲明：確
    認被告老人會於94年9月11日召開之第八屆臨時會員大會所
    為被告丙○○以保障名額當選理事資格無效。
參、被告均答辯：甲○○○之會員資格審查及投領票均在過山村
    ，嗣95年間方通知被告老人會遷出過山村至梅東村。在甲○
    ○○通知被告老人會前，因被告老人會無法向戶政機關查閱
    會員戶籍異動資料，調查會員戶籍之移動，故被告老人會只
    能認定甲○○○仍為過山村之會員。又本次選舉，過山村會
    員有50人，依章程第13條但書規定，理事席次應有保障名額
    。而該村僅被告丙○○參選，故被告丙○○依保障名額方式
    當選為理事，被告丙○○之當選應為有效等語。並聲明：原
    告之訴駁回。
肆、兩造不爭執之事實：
一、被告丙○○因過山村會員有50人，而以保障名額方式當選為
    被告老人會第八屆理事。
二、會員甲○○○原住嘉義縣梅山鄉過山村，於91年間遷出至同
    鄉梅東村。
伍、兩造爭執要旨：老人會章程第13條但書規定：「理事產生方
    式應有各村會員人數五十人以上之村設置保障名額」，其所
    謂「會員人數五十人以上」，是否指戶籍設於同村之會員有
    50人上以而言？
陸、本院之判斷：
一、被告老人會於選舉第八屆理事時，過山村之會員人數除甲○
    ○○外，有49人之事實，業據被告老人會提出會員名冊為證
    （詳本審卷第60、61頁）。而證人甲○○○結證稱：兩年前
    入會時住過山村9號，戶籍則於3、4年前已遷至梅東村，但
    仍往來於過山村。被告老人會之通知均有收到，也有參加第
    八屆理事之選舉。另會籍設在梅東村或過山村均可等語（詳
    本審卷第50、51頁），足證證人甲○○○將會籍改設在梅東
    村前，將會籍設在過山村並不違反其本意。又證人甲○○○
    自入會時即以過山村為其會籍所在，則除其喪失會員資格者
    外，應認依其主觀意思將會籍在過山村。況綜觀被告老人會
    章程，除第6條規定：「凡在本區域內年滿六十歲之老人，
    經本會會員之介紹，申請加入會員經審查通過後，均得為本
    會會員或永久會員。」，又第4條規定：「本會以嘉義縣梅
    山鄉行政區域為組織區域。會址設於梅山鄉老人文康活動中
    心。」外，並無關於會員之會籍應以戶籍地為準之規定。甲
    ○○○在未遷出過山村前，應認其為被告老人會在過山村之
    會員，則過山村會員人數，於老人會第八屆理事選舉時，加
    上甲○○○共有50人，依章程第13條但書規定應設置保障名
    額，則被告丙○○以保障名額當選為理事，應為合法。
二、綜上所述，原告以被告老人會在梅山鄉過山村僅有會員49人
    ，被告丙○○以保障名額方式，當選為第八屆理事，被告丙
    ○○應屬無效，而請求確認被告老人會於94年9月11日召開
    之第八屆臨時會員大會所為被告丙○○以保障名額當選理事
    資格無效云云，為無理由，應予駁回。
柒、本件待證事實已臻明瞭，兩造其餘攻擊防禦方法及舉證，對
    判決之結果已不生影響，爰不一一詳為審酌，併此敘明。
捌、訴訟費用裁判之依據：民事訴訟法第78條。
中    華    民    國    95    年    2     月    21    日
                  民事第二庭  法  官  張育彰
以上正本係照原本作成
如對本判決上訴須於判決送達後20日內向本院提出上訴狀
中    華    民    國    95    年    2     月    21    日
                              書記官  陳湘蓉


司法院資訊處製作；財團法人民間司法改革基金會備份。
